【裁判字號】    98,審訴,1860
【裁判日期】    980911
【裁判案由】    違反護照條例等
【裁判全文】
臺灣桃園地方法院刑事判決            98年度審訴字第1860號
公  訴  人  臺灣桃園地方法院檢察署檢察官
被      告  甲○○
上列被告因行使偽造私文書案件，經檢察官提起公訴（97年度偵
字第25902 號），被告於準備程序期日就被訴事實為有罪陳述，
經本院裁定進行簡式審判程序，茲判決如下：
    主  文
甲○○共同行使偽造私文書，足以生損害於公眾及他人，處有期
徒刑陸月，減為有期徒刑參月，如易科罰金，以銀元參佰元即新
臺幣玖佰元折算壹日，變造「申志榮」身分證上所換貼之照片沒
收。
    事  實
一、甲○○因故欲潛逃至國外，透過某不詳友人介紹結識某真實
    姓名、年籍均不詳，綽號「老連」之成年男子，即與該「老
    連」男子共同基於變造國民身分證以供申請護照及偽造私文
    書復持以行使之犯意聯絡，約定以新臺幣（下同）40萬元為
    代價，於民國89年3 、4 月間某日，在台北市○○○路某咖
    啡廳處，由甲○○先交付訂金20萬元，並提供自己照片予該
    「老連」男子，供該男子於不詳時、地，變造貼有甲○○照
    片之「申志榮」國民身分證及偽造「申志榮」之護照申請書
    後 (申志榮因交付其身分證供他人變造行使而犯行使變造特
    種文書、使公務員登載不實罪部分，業經臺灣士林地方法院
    以93年度簡字第3 號判處有期徒刑3 月確定），再基於連續
    行使使公務員登載不實文書之概括犯意聯絡，由該「老連」
    男子於89年4 月14日，委託不知情之正安旅行社人員持以向
    外交部領事事務局承辦公務員申請中華民國護照，使不知情
    之外交部領事事務局承辦公務員誤認係「申志榮」本人申請
    ，將上開不實事項登載於其職務上所掌之公文書，而於89年
    4 月14日據以核發護照號碼M00000000 號，姓名「申志榮」
    之中華民國普通護照一本，足以生損害於「申志榮」及外交
    部領事事務局對護照管理之正確性。「老連」男子再於不詳
    時、地，交付上開「申志榮」之中華民國護照予甲○○，甲
    ○○則給付餘款20萬元予「老連」。甲○○並即於89年8 月
    10日，持前開「申志榮」護照，搭乘班機自桃園縣大園鄉桃
    園國際機場出境至新加坡，出境時向內政部警政署航空警察
    局證照查驗隊行使出示該護照，經該管公務員查驗護照，將
    該不實資料輸入於內政部入出境管理局（下稱境管局，現已
    納入入出國及移民署中）之電腦（內含旅客入出境紀錄表）
    ，登載於職務上所掌之公文書，完成證照查驗程序，足以生
    損害於「申志榮」本人、境管局就入出境管理及外交部領事
    事務局對於護照管理之正確性。嗣因甲○○於97年10月8 日
    ，搭機返國而為警查悉上情。
二、案經內政部警政署鐵路警察局第一警務段報請臺灣桃園地方
    法院檢察署檢察官偵查起訴。
    理  由
一、本案被告甲○○所犯係死刑、無期徒刑或最輕本刑為3 年以
    上有期徒刑以外之罪，其於本院準備程序期日中就被訴事實
    為有罪之陳述，經本院告知簡式審判程序之旨，並聽取當事
    人意見後，由本院依刑事訴訟法第273 條之1 第1 項規定裁
    定進行簡式審判程序，核先敘明。
二、上揭犯罪事實，業據被告甲○○於警詢、檢察官偵訊及本院
    審理時坦承不諱，並經證人申志榮、何訓屏於檢察官偵訊時
    證述明確，復有申志榮、甲○○之法務部- 入出境資訊連結
    作業、外交部領事事務局函覆之護照申請書及臺灣士林地方
    法院93年度簡字第3 號判決影本附卷可稽。足認被告上開自
    白與事實相符，堪以採信。本件事證明確，被告上開犯行洵
    堪認定，應依法論罪科刑。
三、查被告行為後，刑法條文於94年2 月2 日修正公布，並於95
    年7 月1 日起施行，依修正後刑法第2 條第1 項規定，行為
    後法律有變更者，適用行為時之法律。但行為後之法律有利
    於行為人者，適用最有利於行為人之法律，此係規範行為後
    法律變更所生新舊法比較適用之準據法，本身尚無新舊法比
    較之問題，故於刑法修正後，應一律適用現行刑法第2 條第
    1 項之規定，為「從舊從輕」之比較。而所謂行為後法律有
    變更者，包括構成要件之變更而有擴張或限縮，或法定刑度
    之變更。行為後法律有無變更，端視所適用處罰之成罪或科
    刑條件之實質內容，修正前後法律所定要件有無不同而斷。
    新舊法條文內容有所修正，除其修正係無關乎要件內容之不
    同或處罰之輕重，而僅為文字、文義之修正或原有實務見解
    、法理之明文化，或僅條次之移列等無關有利或不利於行為
    人，非屬該條所指之法律有變更者，可毋庸為新舊法之比較
    ，而應依一般法律適用原則，適用裁判時法外，即應適用刑
    法第2 條第1 項之規定，為「從舊從輕」之比較。而比較時
    ，應就罪刑有關之事項，如共犯、未遂犯、想像競合犯、牽
    連犯、連續犯、結合犯，以及累犯加重、自首減輕及其他法
    定加減原因（如身分加減）與加減例等一切情形，綜合全部
    罪刑之結果而為比較，予以整體適用。乃因各該規定皆涉及
    犯罪之態樣、階段、罪數、法定刑得或應否加、減暨加減之
    幅度，影響及法定刑或處斷刑之範圍，各該罪刑規定須經綜
    合考量整體適用後，方能據以限定法定刑或處斷刑之範圍，
    於該範圍內為一定刑之宣告。是宣告刑雖屬單一之結論，實
    係經綜合考量整體適用各相關罪刑規定之所得。宣告刑所據
    以決定之各相關罪刑規定，具有適用上之「依附及相互關聯
    」之特性，自須同其新舊法之適用。又如涉及裁量權行使者
    ，須於裁量行使時，方有比較適用問題，如易科罰金、易服
    勞役、緩刑及保安處分之宣告等。故前述一般綜合罪刑之結
    果而為比較，以決定罪刑之適用時，不就易科罰金等列為比
    較，必須已決定為緩刑、保安處分之宣告，所處之刑得易科
    罰金或易服勞役時，始就各該緩刑等部分決定其適用標準，
    此部分得予割裂適用，是為例外。就易科罰金、易服勞役而
    言，則應依修正後刑法第2 條第1 項規定，分別適用最有利
    於行為人之法律。經查：
  (一)修正前刑法第28條規定關於「實施」一語，依實務見解認係
    涵蓋陰謀、預備、著手、實行概念在內（司法院31年院字第
    2404號解釋），即承認陰謀共同正犯、預備共同正犯，非僅
    侷限於直接從事構成犯罪事實之行為，故解釋上包括「共謀
    共同正犯」，基於近代刑法之個人責任原則及法治國人權保
    障之思想，應以不承認「陰謀共同正犯」與「預備共同正犯
    」為當，新法為杜爭議，而將「實施」一語，修正為「實行
    」；且修正後，並無礙於「共謀共同正犯之存在」。故依新
    舊法均成立共同正犯（實施正犯或共謀共同正犯），因其成
    立要件及刑罰效果均未變更，自無新舊法比較之問題，應依
    一般法律適用原則，適用現行刑法第28條。
  (二)修正前刑法第56條之連續犯規定，業經修正後刑法刪除，是
    被告之數犯罪行為，於新法施行後，應予分論併罰。此刪除
    雖非犯罪構成要件之變更，但顯已影響行為人刑罰之法律效
    果，自屬法律有變更，比較新舊法結果，仍應適用較有利於
    被告之行為時法律即修正前刑法第56條規定，論以連續犯。
  (三)修正前刑法第55條關於牽連犯之規定，於刑法修正後業已刪
    除，是以刑法修正前以牽連犯處理之案例，牽連犯廢除後，
    則視具體情形，分別論以想像競合犯或數罪併罰，予以處斷
    ，經比較修正前後之規定，應以修正前之規定有利於被告。
  (四)修正後刑法第33條第5 款規定「罰金：新臺幣一千元以上，
    以百元計算之。」，與舊刑法第33條第5 款規定「罰金：一
    元以上。」不同，經比較新舊法結果，以被告行為時之舊刑
    法第33條第5 款規定較為有利於被告。
  (五)被告行為後，原刑法第41條易科罰金之規定，業於90年1 月
    4 日經立法院三讀修正通過，嗣於同年月10日經總統公布施
    行在案，依該次修正後刑法第41條第1 項前段規定：「犯最
    重本刑為五年以下有期徒刑以下之刑之罪，而受六月以下有
    期徒刑或拘役之宣告，因身體、教育、職業、家庭之關係或
    其他正當事由，執行顯有困難者，得以一元以上三元以下折
    算一日，易科罰金。但確因不執行所宣告之刑，難收矯正之
    效或難以維持法秩序者，不在此限。」其後，刑法第41條第
    1 項復於94年2 月2 日修正公布，並於95年7 月1 日施行，
    罰金罰鍰提高標準條例亦於95年5 月17日經總統公布修正，
    刪除第2 條有關易科罰金及易服勞役折算標準之規定，並自
    95年7 月1 日起施行，刑法第41條第1 項前段關於易科罰金
    之規定，現行新法修正為「犯最重本刑為五年以下有期徒刑
    以下之刑之罪，而受六個月以下有期徒刑或拘役之宣告者，
    得以新臺幣一千元、二千元或三千元折算一日，易科罰金」
    ，惟依90年1 月10日修正公布施行之刑法第41條第1 項前段
    及修正前罰金罰鍰提高標準條例第2 條關於「依刑法第四十
    一條易科罰金者，均就其原定數額提高為一百倍折算一日；
    法律所定罰金數額未依本條例提高倍數，或其處罰法條無罰
    金刑之規定者，亦同」等規定，易科罰金之折算標準最高為
    銀元300 元，最低為銀元100 元，換算為新臺幣後，最高額
    為新臺幣900 元，最低額為新臺幣300 元。比較被告行為時
    及95年7 月1 日修正生效前、後關於易科罰金折算標準之刑
    罰法律，本件自應適用90年1 月10日修正公布之刑法第41條
    第1 項前段、修正前罰金罰鍰提高標準條例第2 條規定，諭
    知易科罰金之折算標準較為有利於被告。
  (六)至於沒收之規定，刑法第38條第2 項、第3 項，係將「犯人
    」修正為「犯罪行為人」，僅為純文字修正，無新舊法比較
    適用之問題，應依一般法律適用原則，適用裁判時法。
四、核被告所為，係犯刑法第216 條、第212 條行使變造身分證
    罪、刑法第216 條、第210 條之行使偽造私文書罪、刑法第
    216 條、第214 條之連續行使使公務員登載不實文書罪。被
    告與真實姓名、年籍均不詳，綽號「老連」之人，就變造申
    志榮之身分證及利用不知情第三人偽造私文書，代為申請辦
    理護照使公務員登載不實之行為，有犯意之聯絡及行為分擔
    ，應依刑法第28條論以共同正犯。其變造特種文書之低度行
    為，應為行使特種文書之高度行為所吸收；其利用不知情之
    旅行社人員偽造申志榮名義之中華民國普通護照申請書之低
    度行為，應為行使偽造私文書之高度行為所吸收；其使公務
    員核發登載不實之申志榮名義中華民國普通護照後持以行使
    ，其使公務員登載不實之低度行為，應為行使使公務員登載
    不實文書之高度行為所吸收，均不另論罪。被告先後2 次之
    行使明知為不實事項而使公務員登載於職務上公文書之犯行
    ，時間緊接，方法相同，顯係基於概括犯意為之，應依修正
    前刑法第56條連續犯規定，論以一罪並加重其刑。其上開行
    使偽造私文書、行使變造特種文書及行使使公務員登載不實
    等犯行間，具有方法結果之牽連關係，應依修正前刑法第55
    條牽連犯之規定從一重之行使偽造私文書罪處斷。至現行戶
    籍法第75條第1 項、第2 項固規定「意圖供冒用身分使用，
    而偽造、變造國民身分證，足以生損害於公眾或他人者，處
    五年以下有期徒刑、拘役或科或併科新臺幣五十萬元以下罰
    金。行使前項偽造、變造之國民身分證者，亦同。」然查，
    現行戶籍法第75條第1 項、第2 項係於97年5 月28日始修正
    公布施行，而現行戶籍法第75條第1 項、第2 項增訂前，戶
    籍法並無關於偽造、變造身分證應處罰之規定，即被告為本
    件犯行時，戶籍法並無相關之處罰規定，自不能溯及既往而
    依事後修正公布施行之現行戶籍法法第75條第1 項、第2項
    規定相繩，附此敘明。其與「老連」共同委由不知情之第三
    人轉而利用旅行社承辦人員為其代為偽造私文書申辦護照部
    分，為間接正犯。爰審酌被告變造他人之身分證且以之為名
    義申請護照，危害他人之權益及我國對護照之管理，所為自
    無足取及其智識程度、生活情況、目的、手段，犯後坦承犯
    行、態度尚稱良好等一切情狀量處如主文所示之刑，並依90
    年1 月10日修正公布刑法第41條第1 項前段之規定諭知易科
    罰金之折算標準。至變造「申志榮」身分證所換貼之照片，
    為被告所有供犯罪所用之物，雖未扣案，然查無證據證明已
    屬滅失，爰依修正後刑法第38條第1 項第2 款沒收。另被告
    偽造之護照申請書及申請書上換貼之照片，既已提出於外交
    部領事事務局，即非被告所有之物，自不得宣告沒收，併此
    敘明。末查，被告本件犯行之時間係在96年4 月24日以前，
    且無中華民國九十六年罪犯減刑條例第3 條第1 項不予減刑
    之情形，爰依中華民國九十六年罪犯減刑條例第2 條第1項
    第3 款之規定，減其宣告刑二分之一。
五、不另為無罪諭知之部分：
  (一)公訴意旨認為被告另涉犯護照條例第23條第2 項、第1 項之
    行使變造身分證以供申請護照罪云云。查現行護照條例係於
    89年5 月17日公布，於89年5 月21日施行，現行護照條例第
    23條第2 項、第1 項公布施行前，修正前之護照條例並無關
    於行使偽造、變造身分證以供申請護照應處罰之規定，即被
    告為本件犯行時，護照條例並無相關之處罰規定，自不能溯
    及既往而依事後修正公布施行之現行護照條例第23條第2 項
    、第1 項規定相繩，惟公訴意旨認此部分與前揭有罪部分有
    牽連犯之裁判上一罪關係，爰不另為無罪之諭知。
  (二)又公訴意旨認為被告未經許可，冒用「申志榮」名義，於89
    年8 月10日，由桃園縣大園鄉桃園國際機場出境之行為，亦
    涉犯入出國及移民法第54條之未經許可入出國罪（按即現行
    入出國及移民法第74條，被告行為後，入出國及移民法於中
    華民國96年12月26日修正公布，被告行為時即修正前第54條
    未經許可入出國罪，修正後條次變更為第74條，修正前、後
    規定之刑度相同，非屬刑法第2 條第1 項比較之範疇，此有
    最高法院97年度臺上字第37號判決要旨可資參照，應逕適用
    修正後入出國及移民法第74條規定）。惟按入出國及移民法
    第74條，係以未經許可入出國或受禁止出國處分而出國者，
    為其犯罪成立要件，而居住臺灣地區設有戶籍國民，自本法
    施行（88年5 月21日）1 年後，入出國不需申請許可，入出
    國及移民法第5 條但書定有明文，換言之，自入出國及移民
    法88年5 月21日施行起1 年後，在臺灣地區設有戶籍之國民
    入出國者，即無須申請主管機關內政部之許可。經查：被告
    具中華民國國籍且在臺灣地區設有戶籍之國民，此有法務部
    全戶戶籍資料查詢結果1 紙在卷可稽，則依上開條文規定，
    其於入出國及移民法施行1 年後（89年8 月10日）出境行為
    ，其出國自無需申請許可，因之被告雖有上開持冒名申請之
    「申志榮」中華民國護照出境，然其行為除涉犯他罪名外，
    與上開入出國及移民法第74條之犯罪構成要件即有未合，公
    訴人認被告另成立該罪名，尚有誤會，惟公訴意旨認此部分
    與前揭有罪部分有牽連犯之裁判上一罪關係，爰不另為無罪
    之諭知。
據上論斷，應依刑事訴訟法第273 條之1 第1 項、第299 條第1
項前段，修正前刑法第41條第1 項前段（民國90年1 月10日修正
公布），修正前刑法第55條、第56條，刑法第216 條、第212 條
、第210 條、第214 條，修正後刑法第2 條第1 項前段、第28條
、第38條第1 項第2 款，刑法施行法第1 條之1 第1 項、第2 項
前段，修正前罰金罰鍰提高標準條例第2 條，中華民國九十六年
罪犯減刑條例第2 條第1 項第3 款、第7 條、第9 條，判決如主
文。
本案經檢察官蔡如惠到庭執行職務。
中    華    民    國    98    年    9     月    11    日
                        刑事庭  法  官  劉為丕
以上正本證明與原本無異。
如不服本判決，應於判決送達後10日內向本院提出上訴狀（應附
繕本），其未敘述上訴理由者，應於上訴期間屆滿後20日內補提
理由書狀於本院，上訴於臺灣高等法院。
                                書記官  陳淑瓊
中    華    民    國    98    年    9     月    11    日
附錄本案論罪科刑依據之法條：
刑法第216條
行使第二百十條至第二百十五條之文書者，依偽造、變造文書或
登載不實事項或使登載不實事項之規定處斷。
刑法第210條
偽造、變造私文書，足以生損害於公眾或他人者，處五年以下有
期徒刑。
刑法第212條
偽造、變造護照、旅券、免許證、特許證及關於品行、能力服務
或其他相類之證書、介紹書，足以生損害於公眾或他人者，處一
年以下有期徒刑、拘役或三百元以下罰金。
刑法第214條
明知為不實之事項，而使公務員登載於職務上所掌之公文書，足
以生損害於公眾或他人者，處三年以下有期徒刑、拘役或五百元
以下罰金。


司法院資訊處製作；財團法人民間司法改革基金會備份。
